臺灣高雄地方法院刑事判決　　　　　　　 96年度訴字第866號
公　訴　人　臺灣高雄地方法院檢察署檢察官
被　　　告　乙○○
　　　　　　　　　　（另案於臺灣屏東監獄執行中）
上列被告因偽證案件，經檢察官提起公訴（95年度偵字第32140
號），嗣本院訊問被告後，因被告就其被訴犯罪事實為有罪之陳
述，經詢問被告及檢察官之意見後，合議庭裁定由受命法官依簡
式審判程序獨任審理，並判決如下：
    主  文
乙○○犯偽證罪，處有期徒刑肆月。
    事  實
一、乙○○明知吳國政自民國94年3 月21日起至同年3 月24 日
    凌晨某時止，連續在屏東縣潮州鎮○○路403 號「喜來坊」
    汽車旅館房間內，無償轉讓少量之海洛因及甲基安非他命予
    其施用多次，詎其為使吳國政脫免罪責，竟基於偽證之犯意
    ，於附表一所示之時、地，以證人身分應訊，就所施用毒品
    來源係如何取得之案情重要關係事項，供前具結，虛偽陳述
    如附表一所示之證詞。
二、乙○○與丙○○（本院另行審理）、陳貞芬、吳國政共同於
    94 年3月24日凌晨1 時許，由乙○○駕駛租用之車牌號碼JJ
    －3140號自用小客車搭載丙○○、陳貞芬、吳國政至屏東縣
    內埔鄉○○村○○路住處拿取鐵棍、刀械各1 支及灰色口罩
    1 只、帽子2 頂，乙○○將刀子與帽子1 頂交由丙○○持用
    ，並於途中停車以膠帶黏貼車牌後，改由吳國政駕車以便行
    搶後接應及順利逃逸，迄於同日凌晨2 時45分許，4 人抵達
    屏東縣內埔鄉○○路○ 段335 號「天天樂」超商，先由陳貞
    芬下車至該超商內購買飲料1 瓶，以察看店內情況，待陳貞
    芬返回車內示意店內僅有1 人後，乙○○、丙○○即進入該
    店，由丙○○持刀嚇阻店員梁瑪莉，致梁瑪莉無法抗拒自後
    門跑離現場，乙○○負責搜刮財物並將店內收銀機1 臺抱回
    車內，旋由在外接應之吳國政駕駛上開車輛返回「喜來坊」
    汽車旅館分贓。詎乙○○明知上情，竟分別於附表二所示之
    時、地，供前或供後具結後，就陳貞芬、吳國政強盜上開超
    商分工情形之案情有重要關係事項，虛偽陳述如附表二所示
    之證詞。
三、案經臺灣高雄地方法院檢察署檢察官自動檢舉偵查起訴。
    理  由
一、本件被告乙○○所涉係法定刑為死刑、無期徒刑、最輕本刑
    為3 年以上有期徒刑以外之罪，被告於準備程序進行中就被
    訴事實為有罪之陳述，由受命法官告知簡式審判程序之要旨
    並聽取其與公訴人之意見，經被告同意適用簡式審判程序後
    ，本院亦認無不得或不宜改依簡式審判程序進行之處，爰依
    刑事訴訟法第273 條之1 第1 項、第284 條之1 規定，本院
    合議庭裁定本件由受命法官獨任進行簡式審判程序，合先敘
    明。
二、訊據被告乙○○對伊明知吳國政確有提供伊海洛因及甲基安
    非他命施用，及伊與丙○○、吳國政、陳貞芬確有於上開時
    間共同駕車前往天天樂超商行搶，陳貞芬、吳國政事前均已
    知情，卻於上開案件偵查及審理時就吳國政及陳貞芬部分偽
    證之事實，業於本院審理時坦承不諱，核與證人丙○○、吳
    國政、陳貞芬於警詢時之證述、證人丙○○、陳貞芬於94年
    4 月19日偵查中、陳貞芬於94年4 月21日偵查中、丙○○於
    94 年5月18日偵查中所證述之情節均大致相符，復有臺灣屏
    東地方法院檢察署94年度偵字第1552號、臺灣屏東地方法院
    94 年 度聲羈字第69號、94年度訴字第675 號、臺灣高等法
    院高雄分院95年度上訴字第1145號卷宗，及臺灣屏東地方法
    院檢察署94年度偵字第1552號94年3 月26日訊問筆錄及證人
    結文、臺灣高等法院高雄分院95年度上訴字第1145號95年9
    月12 日 審判筆錄及證人結文可資佐憑，足認被告上開自白
    與事實相符，堪予採信。本件事證明確，被告犯行堪以認定
    ，應予依法論科。
三、按「偽證罪之構成，以於執行審判職務之公署或於檢察官偵
    查時對於案情有重要關係之事項，供前或供後具結，而為虛
    偽之陳述為要件，所謂虛偽之陳述，係指與案件之真正事實
    相悖，而足以陷偵查或審判於錯誤之危險者而言」，且「刑
    法上之偽證罪，不以結果之發生為要件，一有偽證行為，無
    論當事人是否因而受有利或不利之判決，均不影響其犯罪之
    成立。而該罪所謂於案情有重要關係之事項，則指該事項之
    有無，足以影響於裁判之結果者而言」，最高法院69年臺上
    字第2427號、71年臺上字第8127號分別著有判例參照。又「
    上訴人所為應成立偽證罪，該罪為侵害國家法益之犯罪，其
    罪數應以訴訟之件數為準，上訴人雖先後2 度偽證，然僅1
    件訴訟，應論以單純一罪，無連續犯罪之可言」，最高法院
    72年臺上字第3311號亦有判例可參。本件被告乙○○所證述
    其係未經同意自行取用吳國政之毒品，及吳國政、陳貞芬並
    未參與強盜犯行之事實，自屬案情有重要關係之事項。是核
    被告乙○○所為，係犯刑法第168 條之偽證罪，而其先後多
    次具結而為虛偽陳述，因所侵害國家審判之法益仍屬1 個，
    自僅成立單一之偽證罪。又被告於臺灣高等法院高雄分院95
    年度上訴字第1145號案件之偵、審程序中為上開偽證犯行，
    而該案吳國政、陳貞芬部分經於95年9 月26日判決後，吳國
    政、陳貞芬提起上訴，由最高法院以96年度臺上字第640 號
    撤銷發回，現由臺灣高等法院高雄分院以96年度上更一字第
    61 號 審理中乙節，有吳國政、陳貞芬之臺灣高等法院被告
    前案紀錄表附卷可查，是被告於該案尚未裁判確定之前自白
    犯罪，爰依刑法第172 條規定，減輕其刑。又刑法第41條所
    稱犯最重本刑為5 年以下有期徒刑之刑之罪者，係指法定最
    重本刑而言，並不包括依總則加重或減輕情形在內，為司法
    院院解字第3755號解釋在案，蓋以刑法及其特別法有關加重
    、減輕或免除其刑之規定，依其性質，可分為「總則」與「
    分則」二種。其屬「分則」性質者，係就其犯罪類型變更之
    個別犯罪行為予以加重或減免，使成立另一獨立之罪，其法
    定刑亦因此發生變更之效果；其屬「總則」性質者，僅為處
    斷刑上之加重或減免，並未變更其犯罪類型，原有法定刑自
    不受影響。刑法第172 條就犯偽證罪、誣告罪，於裁判或懲
    戒處分確定前自白者，應減輕或免除其刑之規定，雖列於刑
    法分則編，且係就個別之特定犯罪行為而設，然其立法目的
    與自首規定雷同，係在藉此優惠，鼓勵行為人及時悔悟，並
    早日發現真實，節省訴訟勞費，避免審判權遭受不當之侵害
    ，此一規定，既未變更其犯罪類型，自屬相當於「總則」之
    減免其刑規定，其原有法定刑並不因此而受影響，則犯刑法
    第168 條之偽證罪，其法定刑為7 年以下有期徒刑，縱行為
    人於所偽證之案件裁判確定前自白，經依同法第172 條規定
    減輕其刑，並宣告6 個月以下有期徒刑者，仍無同法第41條
    諭知易科罰金標準之適用（最高法院95年度臺上字第4927號
    判決意旨參照），附此敘明。爰審酌被告為替吳國政、陳貞
    芬規避刑事追訴而為虛偽陳述，致浪費司法資源，造成無謂
    之偵、審勞費損失，且對司法裁判之正確性發生嚴重危害，
    實不宜寬貸，惟念其犯後已坦承犯行，足認尚有悔意等一切
    情狀，酌情量處如主文所示之刑。
四、不另為無罪諭知部分：
  (一)、公訴意旨另以：被告乙○○於95年2 月14日臺灣屏東地方
      法院94年度訴字第675 號案件審理時，為使吳國政、陳貞
      芬脫免罪責，乃基於偽證之犯意，而虛偽陳述「（問：吳
      國政毒品放在何處？有無施用？）我不記得，我有施用，
      我自己主動在桌上拿起來施用的」、「（問：你叫陳貞芬
      去超商買飲料探情況？）是的，我有叫她去買飲料，但我
      沒有叫她探情形」之證詞，因認被告乙○○此部分亦涉犯
      刑法第168 條之偽證罪嫌。
  (二)、按刑事訴訟法第181條規定「證人恐因陳述致自己或與其
      有前條第一項關係之人受刑事追訴或處罰者，得拒絕證言
      」，旨在免除證人陷於抉擇控訴自己或與其有一定身分關
      係之人、或陳述不實而受偽證之處罰、或不陳述而受罰鍰
      處罰，甚而主觀上認為違反具結文將受偽證處罰之困境。
      又證人此項拒絕證言權，與被告之緘默權，同屬不自證己
      罪之特權，為確保證人此項權利，刑事訴訟法第186 條第
      2 項復規定法官或檢察官有告知證人之義務；如法官或檢
      察官未踐行此項告知義務，而告以具結之義務及偽證之處
      罰並命朗讀結文後具結，將使證人陷於如前述之抉擇困境
      ，無異剝奪證人此項拒絕證言權，強迫其作出讓自己入罪
      之陳述，違反不自證己罪之原則，自係侵犯證人此項權利
      （最高法院94年度臺上字第51號判決意旨參照），應認該
      次具結不生效力。
  (三)、經查：臺灣屏東地方法院94年度訴字第675 號強盜等案件
      94年9 月20日審判筆錄之審判筆錄上僅記載「審判長問證
      人你與被告有無親屬關係？被告答沒有」、「諭知證人具
      結義務及偽證處罰命朗讀結文後令具結結文附卷」等文字
      ，此有該次審判筆錄在卷可稽，是該案件之審判長並未履
      行告知證人即被告乙○○得拒絕證言之程序，即遽命被告
      具結作證，顯已違反具結前之告知義務，是該次具結應屬
      違反法定程式而不發生效力，故亦不得採為認定被告犯偽
      證罪之依據，惟檢察官認此部分與上開論罪科刑部分係裁
      判上一罪之關係，爰不另為無罪之諭知。
據上論斷，應依刑事訴訟法第273 條之1 第1 項、第284 條第1
項、第299 條第1 項前段，刑法第168 條、第172 條，判決如主
文。
本案經檢察官甲○○到庭執行職務。
中　　華　　民　　國　　96　　年　　4 　　月　　13　　日
                  刑事第十四庭法　官  謝  雨  真
以上正本證明與原本無異。
如不服本判決，應於判決送達後10日內，向本院提出上訴狀。
中　　華　　民　　國　　96　　年　　4 　　月　　13　　日
                              書記官  林  佳  慧
附表一
 ┌──┬─────┬───────┬─────────────────┐
 │編號│案號      │時間地點      │證詞內容                          │
 ├──┼─────┼───────┼─────────────────┤
 │一  │臺灣高等法│95.9.12       │（問：毒品如何來的？）答：一起買來│
 │    │院高雄分院│第十法庭      │的，我出的金額忘記了。            │
 │    │95年度上訴│              │（問：吸食毒品是何人拿給你，還是你│
 │    │字第1145號│              │自己拿去吸食？）答：毒品放在桌上。│
 └──┴─────┴───────┴─────────────────┘
附表二
 ┌──┬─────┬───────┬─────────────────┐
 │編號│案號      │時間地點      │證詞內容                          │
 ├──┼─────┼───────┼─────────────────┤
 │一  │臺灣屏東地│94.3.26       │（問：你們在車上就有決定分工？）答│
 │    │方法院檢察│第八偵查庭    │：不是，我只有跟丙○○說我們二人下│
 │    │署94年度偵│              │手。沒有跟吳國政、陳貞芬說。      │
 │    │字第1552號│              │（問：到達後你叫陳貞芬下去買東西？│
 │    │          │              │）答：是。但她不知道我們要做什麼，│
 │    │          │              │我沒有叫她看店內的情形，是她買水回│
 │    │          │              │來我才問她店內的情形。            │
 ├──┼─────┼───────┼─────────────────┤
 │二  │臺灣高等法│95.9.12       │（問：在原審說搶之前吳國政知道？  │
 │    │院高雄分院│第十法庭      │）答：他是之後知道的，我們搶完才知│
 │    │95年度上訴│              │道的。                            │
 │    │字第1145號│              │（問：是否叫陳貞芬去探路？）答：不│
 │    │          │              │是。                              │
 │    │          │              │（問：陳貞芬買飲料回來的時候，有無│
 │    │          │              │向你表達什麼意思？）答：沒有，他上│
 │    │          │              │來車上的時候，幾乎是同一時間，我們│
 │    │          │              │就打開車門出去。                  │
 │    │          │              │（問：決定搶之前，為何叫陳貞芬去買│
 │    │          │              │飲料？）答：當時還沒有決定，他買飲│
 │    │          │              │料回來，我們就去搶，並不是叫他去探│
 │    │          │              │路。                              │
 │    │          │              │（問：吳國政是否在外面把風、接應？│
 │    │          │              │）答：不是。                      │
 │    │          │              │（問：陳貞芬是否先進去探路的？）答│
 │    │          │              │：不是。                          │
 │    │          │              │（問：進去搶超商之前，陳貞芬、吳國│
 │    │          │              │政是否知道？）答：不知道。        │
 └──┴─────┴───────┴─────────────────┘
附錄本案論罪科刑法條：
刑法第168條
於執行審判職務之公署審判時或於檢察官偵查時，證人、鑑定人
、通譯於案情有重要關係之事項，供前或供後具結，而為虛偽陳
述者，處7 年以下有期徒刑。
